【裁判字號】    91,訴,2244
【裁判日期】    920319
【裁判案由】    塗銷所有權登記
【裁判全文】
臺灣臺南地方法院民事判決  九十一年度訴字第二二四四號
    原      告  甲○○
                乙○○
    共      同
    訴訟代理人  陳恂如律師
    被      告  財政部國有財產局
    法定代理人  丁○○
    訴訟代理人  戊○○
    複 代理 人  丙○○
右當事人間請求塗銷所有權登記事件，本院判決如左：
    主      文
被告應將坐落台南市○區○段一小段二五一地號，面積壹壹貳平方公尺土地，其中尤
美祖應有部分三分之一，於民國八十一年七月六日以南市地字第四一九六０號收件，
民國八十一年七月八日登記，以收歸國有為原因，所為中華民國為所有權人，被告為
管理人之所有權登記塗銷。
訴訟費用由被告負擔。
    事實及理由
一、本件原告起訴主張：
  （一）坐落台南市○區○段一小段二五一號地號土地應有部分三分之一（下稱系爭
        土地）原為已故之尤美祖所有，尤美祖前被誤認為失蹤，經訴外人台北市國
        稅局以無人繼承，聲請鈞院裁定選任被告為遺產管理人並准為公示催告，期
        間自民國七十七年三月四日至七十九年三月四日，惟尤美祖並非失蹤，尤美
        祖係一年（西元一九一二年）九月二十五日在大陸出生，住福建省廈門市鼓
        浪嶼區○○路八號，二十九年（西元一九四十年）在大陸與許治秀結婚，三
        十年（西元一九四一年）十月十七日生原告甲○○，三十七年（西元一九四
        八年）九月四日生原告乙○○，有經財團法人海峽交流基金會認證之大陸地
        區福建省廈門市公證處（九八）年度證字第四０九四號親屬關係公證書為稽
        ，迨六十五年（西元一九七六年）八月十二日尤美祖方在大陸死亡；配偶許
        治秀亦相繼於六十八年（西元一九七九年）亡故。故原告二人為尤美祖之合
        法繼承人。按被繼承人尤美祖生前雖曾來台設籍並購置本件土地，惟早於三
        十三年一月間即返回大陸，與配偶許治秀及子即原告在原址廈門市鼓浪嶼區
        ○○路八號定居，直至六十五年八月十二日死亡，其間從未返回台灣，亦未
        回復本籍，依「台灣地區與大陸地區人民關係條例」第二條第四款規定，係
        屬「大陸地區人民」，而非台灣地區之人民。則依同條例第六十條：「被繼
        承人為大陸地區人民者，關於繼承，依該地區之規定，但在台灣地區之遺產
        ，適用台灣地區之法律」之規定，被繼承人尤美祖在台所遺之系爭土地，應
        依我現行民法第一一四七條及一一四八條規定，於尤美祖亡故時，即由原告
        繼承，取得公同共有所有權。就此，亦經鈞院另案之確定判決所認定。查原
        告於獲悉本件繼承後，因身在大陸，故委託堂兄尤世才於鈞院所定之公示催
        告期限內之七十七年十一月三日，自菲律賓致函被告聲明承認繼承。詎被告
        竟以原告未及時提出具體證明使其確信原告為尤美祖之繼承人，而逕將本件
        土地收歸國有，並登記為國有。按被告僅為「遺產管理人」而已，對於原告
        是否確為尤美祖之繼承人，如有爭執，應循訴訟程序解決，非得依其職權率
        為認定。且原告聲明承認繼承之信函，載有菲律賓之詳細地址，並非不能對
        原告為訴訟行為，乃竟率將系爭土地收歸國有，並登記為國有，顯屬侵害原
        告自六十五年八月十二日被繼承人尤美祖死亡即繼承開始時已取得之公同共
        有土地所有權及繼承權，凡此，亦經鈞院另案之確定判決所確認。
（二）系爭土地係原告先父尤美祖生前所有，原告為合法繼承人，及尤美祖於三十
      三年一月間返回大陸即定居大陸，直至六十五年八月十二日死亡，其間未返
      回台灣，亦未回復本籍，應為大陸地區人民，依台灣地區與大陸地區人民關
      係條例第六十條規定，系爭遺產應依台灣地區之現行民法，而無該關係條例
      六十七條規定之適用，係經台灣高等法院台南分院九十年上字第一二一號及
      最高法院九十年台上字第二四一七號確定判決所認定，不容被告再事爭議。
（三）爰依所有權及繼承權受侵害應回復原狀之法律關係，求為判決如主文第一項
      所示。
二、被告則以：
  （一）被告受任為被繼承人尤美祖之遺產管理人係緣自被告向鈞院聲請，經鈞院七
        十七年一月二十七日以七十七年度繼字第三號民事裁定指定被告為其遺產管
        理人，而回溯於聲請指定被繼承人尤美祖遺產管理人事件前，被告已於七十
        六年六月八日接獲鈞院於七十六年三月二十一日以七十六年度繼字第七號民
        事裁定經財政部台北市國稅局聲請指定被告為被繼承人尤丁來安之遺產管理
        人，且該裁定記載尤丁來安之遺產有坐落台南市○段○○段一二二地號及同
        市○段○○段二五一、二五一之一地號三筆土地，惟被告向地政機關辦理遺
        產土地遺產管理人登記，經台南市台南地政事務所駁回，因被繼承人尤丁來
        安遺產中並無同市○段○○段一二二地號土地，再次向財政部台北市國稅局
        函查，經其函復，該筆土地依據申報人尤善祖（即尤美祖之同父異母兄長）
        提供之文件－－尤丁來安繳納被繼承人尤美祖之遺產稅繳清證明書，應係尤
        丁來安之遺產土地無誤。但卻再經台南市台南地政事務所七十六年十一月六
        日台南地所字第九二六一號函認該筆土地非被繼承人尤丁來安所有，後財政
        部台北市國稅局七十六年十二月四日（76）財北國稅審貳字第123454號函解
        釋，該土地原係登記為尤美祖所有，其於四十三年五月十五日先其母尤丁來
        安（於五十三年三月九日死亡）死亡，而據該戶籍資料尤美祖無民法第一千
        一百三十八條第一順位繼承人，尤丁來安為其唯一合法繼承人，至此，被告
        因而為指定被繼承人尤美祖遺產管理人之聲請。
  （二）又被告於公示催告期限屆滿時，依法辦理收歸國有登記，且於八十一年六月
        三十日即辦畢國有登記程序，依『台灣地區與大陸地區人民關係條例』第六
        十七條第二項前段規定「遺產，在本條例施行（八十一年九月十八日）前已
        依法歸屬國庫者，不適用本條例之規定」，致有鈞院八十四年度聲繼字第一
        七二號裁定，對原告依據同條例第六十六條第一、三項規定，聲請表示繼承
        渠等被繼承人尤美祖在台灣地區之遺產，不應准許。惟原告所引述台灣高等
        法院台南分院九十年度上字第一二一號判決Ｐ13第四行，以「倆造又未能舉
        出尤美祖自三十三年一月間離開台灣後迄至六十五年八月十二日死亡前仍有
        返回台灣居住之事實，足見尤美祖在死亡前均未回復本籍，則依『台灣地區
        與大陸地區人民關係條例』第二條第四款之規定，尤美祖應為大陸地區人民
        無訛」，而依同條例第六十條「被繼承人為大陸地區人民者，關於繼承，依
        該地區之規定，但在台灣地區之遺產，適用台灣地區之法律」，進而主張對
        系爭土地有繼承權，應塗銷被告之國有登記；但被繼承人尤美祖是否於三十
        三年一月間即返回大陸，與配偶許治秀及子即原告在原址廈門市鼓浪嶼區○
        ○路八號定居，直至六十五年八月十二日死亡，其間從未返回台灣，亦未回
        復本籍，實不得而知，因系爭土地依土地登記簿謄本於三十五年總登記時，
        尤美祖之地址尚登記為「台南市永樂町二丁目一五三號」與其於台灣之設籍
        資料實相符合，則應有同條例第六十七條第二項前段規定之適用。
  （三）爰求為判決駁回原告之訴。
三、經查，原告主張系爭土地應有部分三分之一，原為已故之尤美祖所有，尤美祖死
    亡後，經本院以七十七年度繼字第三號選任被告為尤美祖之遺產管理人，並准許
    為公示催告尤美祖之繼承人應自公示催告最後登載新聞紙之日起二年內承認繼承
    ，該公示催告於七十七年三月四日刊登新聞紙，二年公示催告期間於七十九三月
    四日屆滿，原告曾於公示催告期間之七十七年十一月三日致函被告，然尤美祖就
    系爭土地應有部分三分之一，仍於八十一年七月六日由台南地政事務所以南市地
    字第四一九六０號收件，於八十一年七月八日，以收歸國有為原因，登記為中華
    民國所有，被告則為管理人之事實，除為被告所不爭執外，並有原告所提土地謄
    本在卷可稽，復經本院依職權調閱本院七十一年度亡字第二十一號宣告死亡及七
    十七年度繼字第三號指定遺產管理人民事案卷查閱無訛，堪信為真實。惟被告既
    以前開情詞置辯，本件自應審酌被繼承人尤美祖是否為大陸地區人民，而有台灣
    地區與大陸地區人民關係條例第六十條規定之適用﹖及原告二人是否為被繼承人
    尤美祖之合法繼承人﹖爰分別審酌如下：
  （一）按除表現主文之訴訟標的外，法院於判決理由中就訴訟標的以外之重要爭點
        ，本於當事人辯論之結果已為判斷時，除顯然違背法令或當事人已提出新訴
        訟資料，足以推翻原判斷之情形外，於同一當事人就該重要爭點所提起之訴
        訟中，法院及當事人就該已經法院判斷之重要爭點法律關係，皆不得為任何
        相反之判斷或主張，始符民事訴訟法上之誠信原則。是倘該重要爭點倘未經
        當事人辯論，法院亦未於理由中判斷者，於同一當事人間就該重要爭點所提
        起之訴訟中，當事人即非不得再為主張，法院亦非不得予以判決。最高法院
        八十八年台上字第五五七號裁判可資參照。
    １、查，兩造間就被繼承人尤美祖之確實死亡日期究係六十五年八月十二日，抑
        或四十三年五月十五日，及原告二人是否為被繼承人尤美祖與其配偶許治秀
        所生等重要爭點，業據兩造於本院八十八年度訴字第二二二八號、台灣高等
        法院台南分院九十年度上字第一二一號、最高法院九十年度台上字第二四一
        七號請求塗銷所有權登記事件中辯論，並經前開民事事件依兩造辯論之結果
        ，以：「原告二人為尤美祖與配偶許治秀所生，嗣尤美祖及許治秀相繼於六
        十五年八月十二日、六十八年一月十九日死亡等情，業據原告提出繼承系統
        表及大陸地區福建省廈門市公證處（九八）廈證字第四０九四號親屬關係公
        證書影本為證（參本院八十八年度訴字第二二二八號第十八、十九頁），而
        前開公證書雖與渠等提出之尤美祖戶籍謄本影本所載尤美祖死亡日期為四十
        三年五月十五日不同，惟尤美祖之戶籍謄本所載死亡日期係於七十三年十一
        月十三日始申請登記，又與本院七十一年度亡字第二一號民事判決所宣告尤
        美祖死亡日期相同，足見尤美祖之戶籍謄本上所載之死亡日期應係本院前開
        民事判決所宣告死亡之日期而登載。又原告於本院八十六年度簡上更一字第
        一號請求塗銷所有權移轉登記事件另提出經財團法人海峽交流基金會認證之
        大陸地區福建省廈門市公證處（九五）廈證字第三０七二號之親屬關係公證
        書，所載尤美祖死亡日期固與原告所提前開福建省廈門市公證處（九八）廈
        證字第四０九四號親屬關係公證書所載者不同，惟與前開尤美祖戶籍謄本所
        載死亡日期同為四十三年五月十五日，嗣經本院於該案請求塗銷所有權移轉
        登記事件中，囑請海基會向大陸查證尤美祖之正確死亡日期後，由福建省公
        證員協會以（一九九八）閩核字第０一六號查證回函稱：『．．廈門市公證
        處于一九八九年九月七日出具的（八九）廈證字三四一八號《死亡證明書》
        證明”尤美祖于一九七六年八月十二日在廈門市因病死亡”的內容屬實，因
        該公證書寄往台灣使用後，發現與台灣戶籍檔案上記載的內容不一致，所以
        九五（一九九五）年申辦繼承公證時，當事人通過當地派出所將死亡日期一
        九七六年八月十二日改成一九五四年五月十五日，廈門市公證處為當事人辦
        理用于繼承的（九五）廈證字第三０七二號《親屬關係公證書》時，按台灣
        戶籍檔案上記載的死亡日期予以證明，他們更改的目是辦理繼承手續方便些
        ，加上公證員沒有認真審查，以致造成尤美祖的《死亡證明書》與《親屬關
        係公證書》上的死亡日期記載不一致，如果公證證明的內容與台灣戶籍檔案
        記載的內容不一致時就不被採證的實際情況，請貴會協調一下，如果按被繼
        承人在大陸真實的死亡日期為其出具《親屬關係公證書》而與台灣檔案記載
        不一致而被採證的話，我會即通知廈門市公證處撤銷（九五）廈證字第三０
        七二號《親屬關係公證書》，如果公證證明的內容一定要與被繼承人在台戶
        籍記載的死亡日期相一致才能採證的話，我會即通知廈門市公證處撤銷（八
        九）廈證字第三四一八號《死亡證明書》』。嗣該公證員協會又以（一九九
        八）閩核字第０一六號查證回證稱：『．．經進一步查證，當事人尤美祖確
        實于一九七六年八月十二日在廈門市因病死亡，廈門市公證處（八九）廈證
        字第三四一八號《死亡證明書》內容屬實，甲○○、尢元琮為辦理其父尤美
        祖在台遺產申辦《親屬關係公證書》並提供了有關材料，要求按台南地方法
        院宣告尤美祖于一九五四年五月十五日死亡的日期出具《親屬關係公證書》
        ，並經廈門市公安龍頭派出所更改了尤美祖一九七六年八月十二日的死亡日
        期為一九五四年五月十五日．．』等語，並附有廈門市第一醫院載有尤美祖
        於一九七六年八月十二日死亡之證明書及廈門市公安局龍頭派出所受理之戶
        籍資料影本為證（參本院簡上更一字第一號卷第一一三、一一四、一一六、
        一一七頁），經核廈門市公安局龍頭派出所受理之戶籍資料，就尤美祖之死
        亡日期確有塗改之情事，足見廈門市公安局龍頭派出所原所受理之戶籍資料
        ，在八十四年五月十五日向大陸地區福建省廈門市公證處申請（九五）廈證
        字第三０七二號親屬關係公證書之前即已存在，始有事後塗改之舉，是以原
        告於另案原所提出之福建省廈門市公證處（九五）廈證字第三０七二號親屬
        關係公證書所載尤美祖之死亡日期係依據尤美祖在台之戶籍謄本所載之死亡
        日期而作成，而該死亡日期僅係本院宣告尤美祖死亡所『推定』之日期，自
        非實際之死亡日期，因此，福建省公證員協會再以（一九九八）閩核字第０
        三九號查證回函稱：『．．經查：廈門市公證處已于今年九月七日作出”關
        於撤銷（九五）廈證字第三０七二號公證書的決定”並重新為當事人出具尤
        美祖真實死亡日期的《親屬關係公證書》，公證書號碼是（九八）廈證字第
        四０九四號．．』等語，並附有廈門市公證書”關於撤銷（九五）廈證字第
        三０七二號公證書的決定”（參本院簡上更一字第一號卷第一二三、一二四
        頁），判斷原告所提福建省廈門市公證處（九八）廈證字第四０九四號《親
        屬關公證書》所載尤美祖死亡日期六十五年八月十二日應較正確可信」等情
        ，判斷被繼承人尤美祖確係於六十五年八月十二日死亡。並以：「前開廈門
        市公安局龍頭派出所受理之戶籍資料，就原告二人確為尤美祖在大陸地區與
        許治秀所生一節，與前開《親屬關係公證書》所載之內容並無二致，且原告
        二人與訴外人尤善祖（即尤美祖同父異母之兄弟）之子尤元良、尤元禮、尤
        元忠、尤元誠等人，同係以『元』字排行」等情，判斷原告二人確為被繼承
        人尤美祖之子，而為被繼承人尤美祖之繼承人。
    ２、又被繼承人尤美祖是否為大陸地區人民一節，亦經本院八十八年度訴字第二
        二二八號、台灣高等法院台南分院九十年度上字第一二一號、最高法院九十
        年度台上字第二四一七號請求塗銷所有權登記事件依兩造辯論之結果，以：
        「原告所提之戶籍謄本固足認尤美祖在台有設籍資料，惟該謄本經台南市西
        區戶政事務所於後註載：『本謄本與日據時代戶口調查簿記載無異』等語（
        參本院八十八年度訴字第二二二八號第十五頁），足見該戶籍謄本為日據時
        期之戶口調查簿之登載，然依訴外人尤善祖於七十一年四月三十日具狀向本
        院聲請宣告尤美祖死亡時狀載：『失人尤美祖係聲請人（即尤善祖）之弟
        ，原住台南市永樂町二丁目一五三番地（現在門牌台南市○○街八八號），
        於日據時代昭和十九年（即民國三十三年）元月第二次世界大戰期間，隨聲
        請人赴菲律賓馬尼拉市經商，於同年五月間馬尼拉戰亂失，迄今三十年以
        上查無下落．．』等語（參本院七十一年度亡字第二一號卷第二頁反面），
        足見尤美祖於三十三年五月間以後即未再與其兄尤善祖聯絡，而經本院依尤
        善祖之聲請在台灣地區為宣告死亡之公示催告後，亦未經尤美祖或其他利害
        關係人陳報尤美祖在台灣地區之行，參以福建省廈門市公證處（九八）廈
        證字第四０九四號《親屬關係公證書》所載原告甲○○係三十年十月十七日
        出生，而原告乙○○則為三十七年九月四日出生，並均居住在廈門市○○○
        ○○路八號，足見尤美祖自與原告之母許治秀結婚時即居住在大陸地區，直
        至六十五年八月十二日死亡，應已在大陸定居，而兩造又未能舉出尤美祖自
        三十三年一月間離開台灣後迄至六十五年八月十二日死亡前仍有返回台灣居
        住之事實」等情，因而判斷尤美祖在死亡前均未回復本籍，依台灣地區與大
        陸地區人民關係條例第二條第四款之規定，尤美祖應為大陸地區人民無訛。
    ３、綜上所述，被繼承人尤美祖應為大陸地區人民，且於六十五年八月十二日死
        亡後，原告二人為其繼承人等重要爭點，業經法院於前開民事事件判決理由
        中，本於當事人辯論之結果而為上述判斷，核該判斷並無顯然違背法令之情
        事，被告復未提出足以推翻原判斷之新訴訟資料，則法院及兩造自不得再就
        前開已經法院判斷之重要爭點，再為相反之判斷或主張。
  （二）次按大陸地區人民繼承台灣地區人民之遺產，應於繼承開始起三年內以書面
        向被繼承人住所地之法院為繼承之表示，逾期視為拋棄其繼承；繼承在本條
        例施行前開始者，前項期間自本條例施行之日起算，固為台灣地區與大陸地
        區人民關係條例第六十六條第一、三項所明定，惟依同條例第二條第四款及
        施行細則第五條規定，所謂大陸地區人民係指在大陸地區設有戶籍或曾在台
        灣地區設有戶籍，九十年二月十九日以前，於三十八年政府遷臺後前往大陸
        地區繼續居住逾四年致轉換身分為大陸地區人民，未依第五條之一規定回復
        臺灣地區人民身分者。查被繼承人尤美祖自三十三年一月間離開台灣後，迄
        至六十五年八月十二日死亡前，已在大陸地區定居，而為大陸地區人民一節
        ，已如前述，則縱原告二人亦為大陸地區人民，亦無前開條例第六十六條第
        一項及第三項規定之適用。
  （三）復按被繼承人為大陸地區人民者，關於繼承，依該地區之規定，但在台灣地
        區之遺產，適用台灣地區之法律，台灣地區與大陸地區人民關係條例第六十
        條定有明文。查，被繼承人尤美祖之遺產，既係坐落台南市○區○段一小段
        二五一地號土地應有部分三分之一，依上開條例第六十條但書規定，自應適
        用台灣地區之法律。而依我現行民法第一千一百四十七條及第一千一百四十
        八條前段之規定，繼承，因繼承人死亡而開始，繼承人自繼承開始時，除另
        有規定外，承受被繼承人財產上之一切權利義務，並不需另向法院為繼承之
        表示，是以原告二人依台灣地區與大陸地區人民關條例第六十六條第一、三
        項規定，向本院聲請表示繼承渠等被繼承人尤美祖在台灣地區之遺產，本不
        應准許（司法院八十三年十一月七日八三廳民三字第二０一七四號函示法律
        問題見解參照），本院八十四年度聲繼字第一七二號裁定為形式上之審查後
        雖援引前開條例第六十七條第二項前段規定：「前項遺產，在本條例施行前
        已依法歸屬國庫者，不適用本條例之規定」，而駁回原告關於繼承被繼承人
        尤美祖遺產之聲請，並經台灣高等法院台南分院八十四年度家抗字第一六號
        裁定維持，惟仍不影響原告就被繼承人尤美祖所遺系爭土地應有部分三分之
        一依該條例第六十條但書規定，適用台灣地區法律即民法第一千一百四十七
        條及第一千一百四十八條前段所得主張繼承之權利。是被告抗辯本件應適用
        前開條例第六十七條第二項之規定，即尤美祖遺產於該條例施行前已依法歸
        屬國庫，而不適用該條例之規定云云，尚無可採。
  （四）末查，原告主張渠等於公示催告期間曾委託堂兄尤世才於七十七年十一月三
        日致函被告聲明表示繼承尤美祖之遺產一節，為被告所不爭執，並有原告所
        提該函及被告所屬台灣南區辦事處台南分處函覆原告該函之七十七年十一月
        十四日台財南南一字第五七０三函影本（參本院八十八年度訴字第二二八號
        卷第一一一、一一三頁）可稽，縱原告於斯時未提出具體之證明文件使被告
        確信渠等為尤美祖之繼承人，然原告為尤美祖之子，於六十五年八月十二日
        尤美祖死亡時起即開始繼承，承受尤美祖遺產上之一切權利義務，無待被告
        之承認，被告未循訴訟程序確定原告二人是否非尤美祖之合法繼承人，即對
        原告承認繼承之表示未予理會，而於公示催告期間屆滿之後申請台南地政事
        務所將尤美祖就系爭土地應有部分三分之一收歸國有登記，顯已侵害原告之
        權利。
四、從而，原告依所有權及繼承權受侵害回復原狀之法律關係，請求被告將尤美祖系
    爭土地應有部分三分之一，於八十一年七月六日以南市地字第四一九六０號收件
    ，八十一年七月八日登記，以收歸國有為原因，所為中華民國為所有權人，被告
    為管理人之所有權登記塗銷，為有理由，應予准許。
五、訴訟費用負擔之依據：民事訴訟法第七十八條。
中      華      民      國      九十二    年      三      月    十九    日
                                臺灣臺南地方法院民事第二庭
~B法      官  林育幟
右為正本係照原本作成
如對本判決上訴，須於判決送達後廿日內向本院提出上訴狀
中      華      民      國    九十二    年      三      月     十九     日
~B法院書記官  黃淑櫻


司法院資訊處製作；財團法人民間司法改革基金會備份。
